臺北高等行政法院判決
　　　　　　　　　　　　　　　　　　 96年度簡字第00115號
原　　　告　行政院勞工委員會職業訓練局中區職業訓練中心
代　表　人　甲○○主任）住同.
訴訟代理人　賴見強律師
　　　　　　古宏彬律師
被　　　告　乙○○
上列當事人間因償還公費事件，原告提起行政訴訟。本院判決如
下：
　　主  文
原告之訴駁回。
訴訟費用由原告負擔。
　　事  實
壹、事實概要：
    被告於民國（下同）80年間參加原告舉辦之印刷設計製版班
    職業訓練，於80年4 月30日遭勒令退訓，依行政院勞工委員
    會職業訓練局所屬職業訓練中心學生退訓賠償要點（下稱勞
    委會職訓局職訓中心退訓賠償要點）第2 條規定，被告應賠
    償學雜費、材料費及保險費等訓練費用，迭經追索，被告尚
    有新台幣（下同）12,371元未賠償，原告遂向本院提起行政
    訴訟，請求被告賠償訓練費用。
貳、兩造聲明：
一、原告聲明：
    被告應給付原告12,371元。
二、被告聲明：
    原告之訴駁回。
參、兩造之陳述：
一、原告主張之理由：
(一)按行政機關基於法定職權，為達特定之行政目的，於不違反
    法律規定之前提下，得與人民約定提供某種給付，並使接受
    給付者負合理負擔或其他公法上對待給付義務，而成立行政
    契約關係，有司法院釋字第348 號解釋理由書可參。次按「
    學生受訓期間因中途退訓應負責賠償訓練費用，其規定及標
    準，依本要點辦理。」「本要點所稱賠償訓練費用，包括學
    雜費、材料費及保險費3項。(一)學雜費：報到2週內退訓者得
    免予追究賠償；2週以上，4週以內者，賠償全期費用之三分
    之一；超過4週者，按全期費用計算。(二)材料費：報到2週內
    退訓者得免予追究賠償；超過2 週依退訓時已訓練之週數佔
    全期訓練週數之比例計算（不滿1週者以1週計）。(三)保險費
    ：退訓時依已繳納之保費計算。前項訓練費用係依各職類、
    班別、訓練計畫所列受訓學生個人年度預算金額核計之。」
    「學生在受訓期間，有下列情形之一者，依前項各款規定標
    準，追究賠償：(一)升學或其他原因申請退訓者。(二)擅自離訓
    或行為不檢，情節重大勒令退訓者。」，勞委會職訓局職訓
    中心退訓賠償要點第1條、第2條及第3條分別定有明文。
(二)原告係依行政院勞工委員會職業訓練局職業訓練中心組織通
    則設立之行政機關，依法負有辦理職業訓練促進全民就業之
    行政目的，原告辦理職業訓練招收學員受訓，與學員間屬國
    家機關與人民約定提供某種給付，並使接受給付者負合理負
    擔或其他公法上對待給付義務，而成立行政契約關係，倘學
    員因升學或其他原因申請退訓，及擅自離訓或行為不檢，情
    節重大勒令退訓者，均應依前揭賠償要點規定賠償訓練費用
    。
(三)查被告於80年間參加原告舉辦之印刷設計製版班職業訓練，
    於80年4月30日遭勒令退訓，依前揭賠償要點第2條規定，被
    告應賠償學雜費、材料費及保險費等訓練費用，迭經追索，
    被告尚有12,371元未賠償，爰依行政契約關係，請求被告賠
    償訓練費用。
二、被告主張之理由：
(一)原告無法證明雙方間存有行政契約，原告依行政契約請求被
    告賠償，欠缺證據，不足採信：
１、行政程序法第139 條規定：「行政契約之締結，應以書面為
    之。」即行政契約之締結，原則上應經雙方當事人以明示或
    默示之方式互為意思表示一致而成立，並應經過書面之方式
    為之（鈞院91年度訴字第565號判決參照）。
２、原告並未提出契約書，僅提出「退訓申請單」。然「退訓申
    請單」並無被告之簽名，亦無原告、被告雙方意思合致之表
    示，更無記載契約文字、事項等內容。該「退訓申請單」無
    法證明原、被告雙方間存有行政契約。
３、依行政訴訟法第136條準用民事訴訟法第277條規定，當事人
    主張有利於己之事實者，就其事實有舉證之責任。原告應就
    雙方間存在行政契約提出事證，但原告並未提出任何文件以
    證明雙方間存在行政契約。原告既無法證明雙方間存在行政
    契約，依行政程序法第139條及鈞院91年度訴字第565號判決
    意旨，原告所謂依行政契約請求被告賠償，欠缺證據，不足
    採信。
(二)勞委會職訓局職訓中心退訓賠償要點已廢止失效，自不得作
    為請求權基礎：
    原告援引勞委會職訓局職訓中心退訓賠償要點作為本件賠償
    依據，但查該賠償要點業於92年1月1日廢止。行政程序法第
    4 條規定「行政行為應受法律及一般法律原則之拘束」，即
    行政機關所為之處分，必以現行有效法規為依據。查上開賠
    償要點遭廢止，自不得為原告辦理之依據。原告援引已廢止
    失效之勞委會職訓局職訓中心退訓賠償要點作為請求之依據
    ，違背行政程序法第4 條所規定「依法行政原則」。原告起
    訴於法無據，顯不可採。
(三)原告對被告之公法上費用償還請求權，已逾15年之請求權時
    效而消滅：
    原告基於行政契約，對於被告之學雜、材料及保險費等訓練
    費用請求權之消滅時效，縱然類推民法第125 條「15年」之
    規定（假設語）。然查，被告於80年4 月30日經原告勒令退
    訓（假設語），類推民法第128 條「消滅時效，自請求權可
    行使時起算」之規定，則本件費用請求權時效自80年4 月30
    日開始起算，至本件於96年1 月原告起訴時止，15年之時效
    期間已屆滿。又公法上請求權之設計，係採權利消滅制，因
    時效完成而當然消滅。從而，原告對被告之公法上費用償還
    請求權，既已因逾15年之請求權時效而消滅，原告提起本件
    訴訟，實無理由。
　　理  由
壹、本件訴訟標的之價額在新臺幣（下同）20萬元以下，依行政
    訴訟法第229 條第2 項、第1 項第2 款規定及司法院92年9
    月17日院台廳行一字第23681 號令，應適用簡易程序，本院
    並依同法第233 條第1 項規定，不經言詞辯論，逕行裁判。
貳、按 行政程序法於90年1月1日施行後，其第131條第1項規定
    ：「公法上之請求權，除法律有特別規定外，因五年間不行
    使而消滅。」惟上述規定就該法施行前成立而可行使之公法
    上請求權，並無適用，依目前實務之通說應類推適用民法之
    規定固無疑義，但行政程序法施行前成立而可行使之公法上
    請求權，依民法規定之消滅時效期間，自行政程序法施行後
    ，其殘餘期間長於五年者，應如何適用，則不無討論之必要
    。次按「民法總則施行前之法定消滅時效，其期間較民法總
    則所定為長者，適用舊法，但其殘餘期間，自民法總則施行
    日起算較民法總則所定時效期間為長者，應自施行日起，適
    用民法總則。」、「民法債編修正施行前之法定消滅時效，
    其期間較民法債編修正施行後所定為長者，適用修正施行前
    之規定。但其殘餘期間自民法債編修正施行日起算，較民法
    債編修正施行後所定期間為長者，應自施行日起，適用民法
    債編修正施行後之規定。」分別為民法總則施行法18條第2
    項及民法債編施行法第3 條第2 項所明定。上述二條項之規
    定均傳達了同一立法原則，即適用舊法規定之時效之殘餘期
    間如長於新法之時效期間，應適用修正後新法之較短時效期
    間之規定。蓋立法者對於時效期間已作縮短之立法選擇，舊
    法時期所成立之請求權於新法施行後存在之期間自不宜長於
    新法之規定，否則即有背於立法者之最新立法裁量。公法上
    之請求權在行政程序法施行成立者，其時效期間應類推適用
    民法之規定，則民法總則施行法及債篇施行法前述有關新舊
    法時效期間不同時應如何處理之規定，亦應一併類推適用。
    故公法上之請求權於行政程序法施行前成立而可行使者，自
    95 年1月1 日起即因時效屆滿而消滅。法務部90年3 月22日
    （90）法令字第008617號函釋與上開見解雖有不同，惟對本
    院並無拘束力。又基於國家享有公權力，對人民居於優越地
    位之公法特性，為求公法法律關係之安定，及臻於明確起見
    ，公法上請求權因時效完成者，其權利本身應消滅。至於司
    法院釋字第474 號解釋亦僅闡明時效中斷及不完成，於相關
    法律未有規定前，應類推適用民法規定，而不及於時效完成
    之法律效果；故關於公法上請求權之消滅時效，不宜類推適
    用民法第144 條關於抗辯權之規定（最高行政法院95年8 月
    份庭長法官聯席會議決議參照）。
參、本件原告係以被告參加原告所舉辦之印刷設計製版班職業訓
    練，於訓練期間未滿之80年4 月30日遭勒令退訓，而依行政
    契約關係，請求被告賠償學雜費、材料費及保險費等訓練費
    用，並提出行政院勞工委員會職業訓練局所屬職業訓練中心
    學生退訓賠償要點( 下稱賠償要點) 、被告之退訓申請單等
    為證。
肆、按原告係依行政院勞工委員會職業訓練局職業訓練中心組織
    通則成立之機關，依該組織通則規定，其設立之目的在於實
    施職業訓練，培養國家建設技術人才，提高工作技能，促進
    國民就業，此由該通則第3 條規定，該等中心辦理職業訓練
    師之養成、補充、及進修、訓練；國民就業技能養成訓練；
    在職技術員工進修訓練；職業轉換者職業訓練；殘障者職業
    訓練等事項即可之。故原告主張，其辦理職業訓練，與受訓
    人成立行政契約，受訓人應依約完成訓練，如中途退訓，未
    完成訓練，依前述賠償要點規定，應依不同情形，分別賠償
    原告，依前述所提之證物，固可信為真實。
伍、然該賠償請求權之消滅時效，應自請求權可行使時起算，亦
    即自被告80年4 月30日退訓時起算。又因前開賠償請求權係
    於行政程序法90 年1月1 日施行前所發生，故應類推適用民
    法總則一般消滅時效15年之規定( 民法第125 條) ，且其並
    無消滅時效中斷之事由，是該賠償請求權之消滅時效期間原
    應於95年4 月30 日 完成。惟查，該賠償請求權類推適用民
    法總則一般消滅時效規定之結果，其殘餘時間自行政程序法
    施行日起算，較行政程序法施行後所定5 年期間為長，揆諸
    前揭規定及說明，應自行政程序法施行日起適用行政程序法
    5 年時效之規定。亦即該賠償請求權之時效應於95年1 月1
    日即完成，且該請求權於時效完成後即消滅，不待被告抗辯
    。本件原告延至96 年1月31日始向本院提出起訴狀，有本院
    蓋於起訴狀之收文戳可稽。是原告所據以向被告請求給付之
    請求權，既已因時效完成而消滅，則原告本件請求，自難認
    為有理由，應予駁回。
陸、綜上所述，原告所訴各節，均無可採，原告起訴請求如聲明
    所示，為無理由，應予駁回。
據上論結，本件原告之訴為無理由，依行政訴訟法第98條第3項
前段、第233條第1項，判決如主文。
中　　華　　民　　國　　96　　年　　6 　　月　　29　　日
                   第二庭      法  官  畢乃俊
上為正本係照原本作成。
本件以訴訟事件所涉及之法律見解具有原則性者為限，始得於本
判決送達後20日內向本院提出上訴狀並表明上訴理由，如已於本
判決宣示後送達前提起上訴者，應於判決送達後20日內補具上訴
理由（均按他造人數附繕本），且經最高行政法院許可後方得上
訴。
中　　華　　民　　國　　96　　年　　6 　　月　　29　　日
                               書記官  簡信滇
